【裁判字號】    95,重國,1
【裁判日期】    950823
【裁判案由】    國家賠償
【裁判全文】
臺灣臺南地方法院民事判決               95年度重國字第1號
原      告  乙○○
            丙○○○
共      同
訴訟代理人  許世律師
被      告  台南市政府
法定代理人  丁○○
訴訟代理人  林瑞成律師
被      告  戊○○
上列當事人間請求國家賠償等事件，經本院於民國95年8月9日
言詞辯論終結，判決如下：
    主  文
被告戊○○應給付原告乙○○新台幣伍拾柒萬柒仟捌佰參拾貳元
，原告丙○○○新台幣參拾參萬參仟玖佰柒拾肆元，及均自民國
九十五年三月十一日起至清償日止按週年利率百分之五計算利息
。
被告台南市政府應給付原告乙○○新台幣壹佰肆拾肆萬玖仟零捌
拾貳元，原告丙○○○新台幣壹佰貳拾萬伍仟貳佰貳拾肆元，及
均自民國九十五年三月十一日起至清償日止按週年利率百分之五
計算利息。
第一、二項之請求有一被告給付者，他被告於該給付範圍內，免
給付義務。
原告其餘之訴駁回。
訴訟費用由被告戊○○負擔十分之一，被告台南市政府負擔十分
之三，餘由原告負擔。
    事實及理由
一、按訴狀送達後，原告不得將原訴變更或追加他訴。但有下列
    各款情形之一者，不在此限：：(三)擴張或減縮應受判決事項
    之聲明者。：：民事訴訟法第255條第1項定有明文。查本件
    原告起訴時聲明請求被告應給付原告乙○○為新台幣（下同
    ）3,213,529元（即喪葬費用50萬元、扶養費1,213,529 元
    、精神慰藉金150萬元），原告丙○○○為2,916,888元（即
    扶養費1,416,888元、非財產上損害150萬元），嗣減縮請求
    為被告應給付原告乙○○為2,605,546元（即喪葬費用
    498,782元、扶養費606,764元、精神慰藉金150萬元），原
    告丙○○○為2,411,985元（即扶養費911,985元、非財產上
    損害150萬元），利息部分起訴時請求自93年7月27日起算，
    嗣減縮自起訴狀繕本送達最後被告起算，均核為減縮應受判
    決事項之聲明，應予准許，併予敘明。
二、原告起訴主張：
（一）被告戊○○係「健群工程行」之負責人，為勞工安全衛生
      法所稱之僱主，負責其員工在作業場所之指揮、監督及管
      理工作，亦係從事業務之人。健群工程行前於民國（下同
      ）92年間承攬台南市南區區○○○○○路口監視器系統工
      程，該工程並已於同年12月17日完工驗收完畢。其後於93
      年7月間，因該工程位於台南市○○路533巷15弄12號前路
      燈上之社區監視器（下稱「2號監視器」，設於新興路533
      巷15弄12號前路燈桿上）發生故障，無法運作，被告戊○○基於保固義務，遂於同年月26日指派梁世勳及龔力文二
      人前往維修。被告戊○○為健群工程行之負責人，亦為梁
      世勳之僱主，本應注意對於勞工從事監視器作業有感電危
      害之虞，應提供並監督梁世勳使用絕緣防護手套，且開路
      後之電路藉放電消除殘留電荷後，應以檢電器具檢查，確
      認其已停電，且為防止停電電路與其他電路之混觸，或有
      其他電路之感應、其他電源之逆送電，引起感電之危害，
      應使用短路接地器具確實短路，並加接地，採取防止感電
      之措施，使無感電之虞，而竟疏於注意，未監督勞工作業
      ，及提供並監督梁世勳佩戴絕緣防護手套、使用接地器具
      確實短路及提供木梯等必要之防護裝備。適被告台南市政
      府管理之台南市○○路533巷15弄路口之電壓220伏特路燈
      電線絕緣被覆，前因安裝不當，致自然風力磨損，其後亦
      疏未注意檢測，進而維修，致觸及該處路燈之社區監視器
      （下稱「3號監視器」，裝置於台南市○○路533巷15弄路
      口路燈桿上）固定鏍栓，致夜間照明於同日下午7時15分
      許開啟後，電流透過「3號監視器」流經監視器後方之同
      軸電纜線，再沿新興路533巷15弄傳輸至距離40公尺外之
      「2號監視器」之分配器，致使被害人梁世勳在拆卸「2號
      監視器」之分配器時，造成電流自手指手掌進入，經身軀
      在從腿蹠頭流出，220伏特電流流經梁世勳站立之處及潮
      濕之鋁梯至潮溼地面造成迴路而遭感電死亡。
（二）本件原告分別為被害人梁世勳之父母，因被告台南市政府
      對本件系爭路燈相關設施之設置及管理嚴重欠缺，及被告
      戊○○就本件檢修工程，負有在場指揮、監督及管理之責
      ，竟疏未注意，致造成被害人梁世勳死亡，原告等自得依
      國家賠償法及侵權行為法則訴請被告等賠償。
（三）原告請求之損害為喪葬費用498,782元，由原告乙○○支
      出。扶養費用原告乙○○606,764元，原告丙○○○
      911,985元，又被害人梁世勳為原告等之獨子，自小盡心
      培育，細心呵護，終至成人，遭此巨變，原告等精神上所
      受損害，實屬重大，爰各請求精神慰撫金150萬元。
（四）聲明：(一)被告台南市政府應分別給付原告乙○○
      2,605,546元、原告丙○○○2,411,985元，及均自起訴狀
      繕本送達最後被告翌日起至清償日止，按年息百分之5計
      算利息。(二)被告戊○○應分別給付原告乙○○2,605,546
      元、原告丙○○○2,411,985元，及均自起訴狀繕本送達
      最後被告翌日起至清償日止，按年息百分之5計算利息。
      (三)第一、第二項之請求有一被告給付者，他被告於該給付
      範圍內，免給付義務。
三、被告戊○○辯稱：
（一）有關梁世勳因施工時遭被告台南市○○路燈漏電電擊死亡
      一案，雖被害人至事發當日止僅於健群工程行工作15日，
      被告戊○○身為雇主除立即替被害人加入勞工保險外並同
      時投保雇主責任險100萬元，事發後並於第一時間辦妥理
      賠手續讓家屬獲得1,742,500元，並代為申請國家賠償及
      各類救助金，為此健群工程行停止營業月餘除無收入外亦
      因已施作案場無法完工而承受極大損失，且家屬又以理賠
      金額不足為由不斷連續恐嚇，使得健群工程行無法繼續經
      營而倒閉，被告戊○○亦因此而負債數百萬元，至此因家
      屬之不理智，被告戊○○已再無餘力幫助家屬，然綜上所
      述被告戊○○可謂已善盡雇主之義務，反觀本案肇因漏電
      路燈之業主被告台南市政府對家屬幾近不聞不問，且不斷
      的推卸責任實不足取。
（二）本案刑事偵查結果亦載有本案主要肇因為被告台南市○○
      路燈漏電，原告實應向被告台南市政府求償方為適途。
（三）並聲明：原告之訴駁回。
四、被告台南市政府辯稱：
（一）被告戊○○未經被告台南市政府核准、同意附掛，即擅自
      將錄影監視設備及電纜線附掛於公用路燈，係為違法附掛
      （違反「臺南市政府及所屬機關學校錄影監視系統設置管
      理要點」第六點規定及「電業線路與電信線交叉並行細則
      」第五條規定）。為確保公共空間用電安全，被告台南市
      政府委託業者裝設公用路燈，均依照電業法規定，要求廠
      商資格須為合格甲級電器承裝業。本案事故燈桿為水泥桿
      ，桿體本身為絕緣體，電源及路燈器具均裝置在水泥燈桿
      上方，對於一般行人當不會造成危險。且本府水泥桿路燈
      均依照裝置規則辦理發包，設置閘刀開關（為一種不露出
      任何帶電部分之熔絲，且為20安培以下之過電流保護裝置
      ）及接地等保護裝置，並須經台電審查通過始可送電。巷
      口該盞路燈為屋外接戶線接入電源，已依規定設置閘刀開
      關及接地裝置，被告台南市政府並無過失。
（二）本案路燈原架空電源線為㊣廠製品（材質為華光電纜PVC
      絕緣體電力電源線、單心5.5平方厘米、絕緣體厚度一厘
      米），原礙子與安定器箱之間電源線，除後來被告戊○○
      擅自裝設之監視器固定螺栓（新螺栓）頂端、緊鄰旁邊抵
      觸電源線外，餘四周空曠、並無其他破壞電源線因子。該
      電源線若非外力破壞，於自然狀態下之使用，應不致破皮
      漏電。故本案電源線之所以破皮，係被告戊○○於施作監
      視器固定螺栓所致，被告台南市政府應無過失。
（三）再本案監視器承商健群工程行即被告戊○○，並未登記領
      有電器承裝業執照，及受僱者梁世勳亦未領有電匠考驗合
      格證，即進行屋外用電設備裝設維修工程，業已違反電業
      法等相關法令；且裝設位置、施工方法及導線架設方式與
      無接地保護裝置等嚴重過失，違反電業法授權子法之屋外
      供電線路裝置規則相關法令。
（四）本件梁世勳於作業時，並未使用絕緣防護手套，且未確認
      停電狀態，即貿然施工，更未使用短路接地器，以確實短
      路並加接地，即從事監視器之維修作業，致生損害，其與
      被告台南市政府設置或管理路燈電線，並無相當因果關係
      之存在，因此被告台南市政府不負國家賠償責任。
（五）原告主張電線桿電線於道路上方4公尺處架設為不當，惟
      依經濟部發布施行「屋內路線裝置規則」第136條規定：
      「屋外電燈線路距離地面應保持5公尺以上，但不妨礙交
      通或無危險之處所得距地面3公尺以上設施之。」因此本
      件被告台南市政府設置電燈路線並無不當，應不負賠償責
      任。
（六）本件路燈電桿為被告台南市政府所有及管理，被告戊○○
      於路燈電桿附掛監視器及進行維修，本應取得被告台南市
      政府之同意，然梁世勳於路燈電桿附掛監視器及進行維修
      乙事，並未取得被告台南市政府同意，而且梁世勳於施工
      時，又將路燈之電線予以剪斷，致發生本件之意外，足證
      本件事故之發生與被告台南市○○○路燈之設置管理無關
      ，原告請求損害賠償自無理由。
（七）被告台南市○○○○路燈之電源線，均以密閉於燈桿內及
      埋於地下之方式向前延伸，且須經台電公司審查通過後才
      可送電，若非外力之破壞，即不可能有漏電之情形，本件
      梁世勳於施工前，既不通知被告予以斷電，以防免意外事
      故之發生，復於從事監視器施工時，因貫穿電桿裝置監視
      器時不慎造成電線破皮，尤有進者，該電線之破皮的現象
      ，是在電線靠近支架螺栓的部分發生磨損破皮，足證梁世
      勳於施工時不慎造成電線破皮，才會發生本件漏電致死之
      結果，其與被告設置或管理路燈電線，並無相當因果關係
      之存在，被告不負國家賠償責任。
（八）原告請求喪葬費用50萬元顯然過高，且其中有部分為不必
      要之費用。又原告主張每人每年生活費133,200元計算扶
      養費，非依所得稅扶養親屬寬減額計算扶養費，亦有未合
      ，再者，原告依法應互相負扶養義務，其請求扶養費尚有
      未洽。另原告請求精神慰藉金之金額，亦屬過高。
（九）原告已領取意外責任保險金100萬元、健群工程行慰問金
      3萬元及奠儀1萬元，不論給付名義如何，均屬於健群工程
      行清償侵權行為損害賠償債務，且原告於受領後，即無此
      部分金額之損害，故應自其請求損害額扣除，縱令被告台
      南市政府應負國家損害賠償責任，原告應無此部分金額之
      損害。
（十）並聲明：原告之訴駁回。
五、兩造不爭執事項：
（一）被告戊○○為「健群工程行」負責人，梁世勳自93年7 月
      16日起受雇於被告戊○○。
（二）「健群工程行」前於92年間承攬台南市南區區公所里辦公
      處所定作之路口監視器系統工程，該工程已於92年12月17
      日完工驗收完畢。但被告戊○○架設該監視器設備並未經
      被告台南市政府核准。
（三）於93年7月間，該工程位於台南市○區○○路533巷15 弄
      12號前路燈上之社區監視器即2號監視器發生故障，被告
      戊○○基於保固之義務，於93年7月26日下午7時許，指派
      梁世勳前往維修。
（四）當時剛下過大雨，造成鋁梯及地面潮濕，梁世勳未使用絕
      緣防護手套，亦未使用接地器具，將提供「2號監視器」
      之電源設備切斷後，即開始從事維修作業。適因設於台南
      市○區○○路533巷15弄路口之220伏特路燈電線，觸及附
      掛該處路燈杆上之社區監視器即3號監視器固定螺栓，夜
      間照明於同日晚間7時15分開啟後，電流透過「3號監視器
      」流經後方之同軸電纜線，再沿新興路533巷15弄傳輸至
      40公尺外之「2號監視器」分配器，致使梁世勳在拆卸「2
      號監視器」分配器時，電流自手指、手掌進入，經身體再
      從腿趾頭流出，220伏特電流流經梁世勳站立之處及潮濕
      之鋁梯至地面造成迴路，梁世勳觸電後送醫不治死亡。
（五）被告戊○○因本案件，檢察官以涉有業務過失致人於死罪
      嫌提起公訴，經本院94年度簡上字第373號判處有期徒刑6
      月確定。
（六）原告乙○○、丙○○○為梁世勳父母，原告乙○○已支出
      喪葬費用498,782元。
（七）事發後原告已受領雇主意外責任險100萬元，勞工保險給
      付742,500元，被告戊○○給付慰問金3萬元。
（八）原告已依國家賠償法先向台南市政府申請國家賠償，於94
      年10月28日協議不成立。
（九）上開事實有勞工保險現金給付、保險金領款簽收單、勞工
      保險局95年7月14日保給命字第09560473130號函、94年度
      簡字第2455號刑事簡易判決、台南市政府93年度法賠字第
      13、32號國家賠償事件協議不成立證明書、喪葬費用收據
      等件在卷為憑，並經本院調閱本院94年度簡字第2455號過
      失致死案卷（內附相驗屍體證明書）查明無訛，復為兩造
      所不爭執，應堪信為真實。
六、原告復主張被告戊○○本應注意對於勞工從事監視器作業有
    感電危害之虞，應採取防止感電之措施，使無感電之虞，而
    竟疏於注意，未監督勞工作業及提供並監督梁世勳佩戴絕緣
    防護手套、使用接地器具確實短路及提供木梯等必要之防護
    裝備，致被害人梁世勳遭感電死亡，應對原告負侵權行為損
    害賠償責任，另被告台南市政府對本件系爭路燈相關設施之
    設置及管理嚴重欠缺，致被害人梁世勳感電死亡，應負國家
    賠償責任等語，則為被告所否認，並以前情置辯。則本件所
    應審究者為：事發時，新興路533巷15弄路口之220伏特路燈
    電線絕緣被覆是否破損？破損原因為何？究竟為被告戊○○
    或是台南市政府之責任？被告戊○○、台南市政府就梁世勳
    意外死亡是否有過失？梁世勳是否與有過失？有無過失相抵
    之適用？若被告應負損害賠償責任，原告可請求之金額為何
    ？
七、被害人梁世勳於上揭時地，因受被告戊○○指派維修社區監
    視器致遭感電死亡，又被害人梁世勳感電之原因係因其從事
    「二號監視器」維修作業，適被告臺南市政府管理之臺南市
    ○○路五三三巷十五弄路口之電壓220伏特路燈電線絕緣被
    覆破損，致觸及該處路燈之社區「三號監視器」（裝置於臺
    南市○○路533巷15弄路口路燈桿上）固定鏍栓，致夜間照
    明於同日（即93年7月26日）下午7時15分許開啟後，電流透
    過「三號監視器」流經監視器後方之同軸電纜線，再沿新興
    路533巷15弄傳輸至距離40公尺之遠之「二號監視器」之分
    配器，致使梁世勳在拆卸「二號監視器」之分配器時，造成
    電流自手指手掌進入，經身軀再從腿蹠頭流出，220伏特電
    流流經梁世勳站立之處及潮濕之鋁梯至潮溼地面造成迴路而
    遭感電死亡一情，有行政院勞工委員會南區勞動檢查所93年
    9月24日勞南檢綜字第0931011329號來函所附職業災害檢查
    報告書、台電台南區營業處調度中心事故處理單等件在卷可
    參。
八、按「雇主對於電路開路後從事該電路、該電路支持物、或接
    近該電路工作物之敷設、建造、檢查、修理、油漆等作業時
    ，應於確認電路開路後，就該電路採取左列設施：一、：；
    三、開路後之電路藉放電消除殘留電荷後，應以檢電器具檢
    查，確認其已停電，且為防止該停電電路與其他電路之混觸
    、或因其他電路之感應、或其他電源之逆送電引起感電之危
    害，應使用短路接地器具確實短路，並加接地。：：」勞工
    安全衛生設施規則第254條第1項第3款定有明文，證人即行
    政院勞工委員會南區勞動檢查所綜合組檢查員甲○○復到庭
    證稱：（本件事故發生原因？）因為被害人在進行檢測的時
    候，設於新興路533巷15弄路口的路燈電線絕緣被覆破損，
    並觸及設於該路三號監視器固定鏍栓，再透過三號監視器流
    經同軸電纜線再到二號監視器的分配器，這是台電經過儀器
    檢測的結果。（如果使用絕緣手套或是短路接地器具，是否
    會感電？）應該不會；（監視器的維修有無放電、配戴絕緣
    手套的必要？）根據勞工安全衛生設施規則第254條第1項第
    3款規定，因有可能有其他電路的混觸、或因其他電路之感
    應、或其他電源之逆送電引起的感電之危害，應使用短路接
    地器具，至於絕緣手套是活線作業才需要，本件是停電作業
    不需要。本件因沒有電容器的存在所以沒有餘電問題，不需
    要放電等語明確，是被告戊○○依法即有監督施工人員使用
    接地器具之義務，雖被告戊○○辯以因接地棒在現場無法附
    掛，無法再接接地器具云云，惟技術上接地器具有很多方式
    一情，業經上開證人證述在卷，按停電作業應使用短路接地
    器具確實短路，並加接地，已如前述，被告戊○○依勞工安
    全衛生法第14條第1項應設置勞工安全衛生管理人員就施工
    現場安全狀況思以如何掌控，否則即不應冒然施作，此外被
    告戊○○因本事故，經檢察官以涉有業務過失致人於死罪嫌
    提起公訴，本院以94年度簡上字第373號判處有期徒刑6月確
    定，有上開刑事判決1件在卷可稽，被告戊○○辯稱伊無過
    失云云即無可採，至原告另指摘被告戊○○未提供並監督梁
    世勳佩戴絕緣防護手套及提供木梯等必要之防護裝備，亦為
    肇事之原因。惟證人甲○○亦證述：絕緣手套是活線作業才
    需要，本件是停電作業不需要。：（本件使用鋁梯有無影響
    結果？）主要是因為地面潮濕，跟使用何材質之梯子無關等
    語。是本件因屬活線作業依上開設施規則僱主並無使用絕緣
    手套之規定，至使用何種材質之梯子與事故之發生則無因果
    關係，應可確認，是原告主張被告戊○○就上開必要防護裝
    備並未提供，亦有過失部分即難憑信，併此敘明。
九、復按國家賠償法第3條第1項規定：公有公共設施因設置或管
    理有欠缺，致人民生命、身體或財產受損者，國家應負損害
    賠償責任。又本條所定國家賠償責任，係採無過失主義，即
    以該公共設施之設置或管理有欠缺，並因此欠缺致人民受有
    損害為其構成要件，非以管理或設置機關有過失為必要。最
    高法院著有85年度台上字第2776號判例。是公有公共設施之
    設置或管理是否有欠缺，只須判斷其是否已具備公有公共設
    施通常所應有之性狀，即是否已具備公共設施本來應具備之
    安全性為已足，而無須考慮其是否違反作為或不作為義務。
    又此所謂通常應具有之安全性，須隨科學技術與社會環境而
    適時調整。而其判斷應就公共設施之整體性予以判斷，不得
    僅以該公共設施之自體無欠缺為已足，尚應就其他足以影響
    該公共設施安全性之客觀要素一併予以觀察，必以該公共設
    施之整體在設置或管理上均無欠缺時，始得謂設置管理無欠
    缺。經查：
（一）本件事故發生原因為被害人梁世勳從事「二號監視器」維
      修作業，適被告台南市政府設置管理之電壓220伏特路燈
      電線絕緣被覆破損，致觸及該處路燈之社區「三號監視器
      固定鏍栓，適夜間照明於同日下午7時15分許開啟後，電
      流透過「三號監視器」流經監視器後方之同軸電纜線，再
      沿新興路533巷15弄傳輸至「二號監視器」之分配器，致
      使梁世勳在拆卸「二號監視器」之分配器時，造成電流自
      手指手掌進入，經身軀再從腿蹠頭流出，再流經梁世勳站
      立之處及潮濕之鋁梯至潮溼地面造成迴路而遭感電死亡一
      情，已如前述，被告台南市政府對被害人梁世勳係因遭感
      電死亡，及路燈電線絕緣被覆破損一情並不爭執，惟主張
      路燈電線絕緣破損係因被告戊○○施工所造成云云，然按
      事發後被告台南市政府已就該破損部分予以包好修復，業
      經證人甲○○於偵查時證述明確（見上開偵查卷第49頁）
      ，是該路燈電線絕緣被覆確有破損應無疑義，惟路燈為公
      共設施，被告台南市政府既為設置管理機關即有使之具備
      公有公共設施通常所應有之性狀，該路燈既懸掛於公眾通
      行之道路本即有遭外力破壞或自然風損之可能，管理機關
      即應思如何隨科學技術與社會環境而調整其安全性，況破
      損之路燈電線絕緣係在「三號監視器」附掛之路燈，被告
      戊○○及其員工所維修係「二號監視器」，被告台南市政
      府抗辯係因被告戊○○維修所造成，已非無疑。
（二）本件路燈絕緣被覆破損之電線，其絕緣膠套破損處及破損
      處內之金屬線，未發現有工具作用遺留之痕跡一情，業經
      台灣台南地方法院檢察署檢察署台囑託內政部警政署刑事
      警察局鑑定，有該署中華民國94年1月24日刑鑑字第
      0930261608號鑑定書一件附偵查卷在案（見上開偵查卷第
      94至第99頁），故被告台南市政府抗辯電線破損乃因被告
      戊○○裝設監視器因工具作用所造成，應不足採。
（三）又依上述證人甲○○於偵查時證述：「本件路燈之電源供
      應是從地底下沿電桿中央往上接到電燈，這部份應該不會
      有漏電的問題」（見台灣台南地方法院檢察署檢察署93
      年度偵字第9190號卷第48頁）。況本件系爭路燈電線原係
      安裝於道路下方，因某工程施工挖斷，被告台南市政府始
      再行於道路上方4公尺處再行加拉一條電線使用應急，惟
      其後未注意拆卸重新埋設，致有遭外力破壞或因日久風力
      磨損之虞，此參諸原告提出之現場照片，肇事現場高空架
      設之電燈電源線，現已回復安裝於道路下方之情況可知，
      是被告台南市政府高空架設路燈電線確有不當，應可肯認
      。況本件路燈電線絕緣被覆破損處，係在接近電源箱（安
      定器箱）下方支架鏍栓部份，且係發生在電線靠近鏍栓處
      之外側，有上開偵查案件93年11月8日勘驗筆錄、照片及
      證人即台灣電力公司台南營運處線路裝修員蔡文豪於偵查
      時之供述可稽（見偵查卷第74反面、第81頁照片；93 年
      度相字第910號卷第55頁）。而電源箱（安定器箱）下方
      支架是用來固定路燈及配電箱，電線會穿過該支架內側，
      亦經證人即台南市政府建設局公園路燈管理課課長劉啟崇
      於偵查時供述在卷（見相驗卷第54頁）。且電燈電線外皮
      破損為固定支架的螺絲所造成，業經證人甲○○供述在卷
      （見上開偵查卷第48頁）。故本件電燈電源線破損原因係
      被告台南市政府不當架設高空電線，又未注意拆卸重新埋
      設，使電線長期處於穿越電源箱（安定器箱）下方支架之
      情狀，致電線被覆日久受風力影響，與固定支架之鏍栓發
      生磨擦，終導致破損，肇生本件事故，被告台南市政府抗
      辯其無過失云云，顯無可採。
十、被告台南市政府管理系爭路燈既有欠缺，被告戊○○本應注
    意對於勞工從事監視器作業有感電危害之虞，應採取防止感
    電之措施，使無感電之虞，而竟疏於注意，未監督勞工作業
    使用接地器具確實短路，致原告之子即被害人梁世勳遭感電
    死亡，應分別對原告負國家賠償、侵權行為損害賠償責任，
    則原告依國家賠償法第3條第1項、民法第184條第1項、第
    192條、第194條之規定，請求被告賠償損害，即無不合，再
    審究者，乃其所請求之各項是否合理：
（一）殯葬費部分：原告乙○○主張被害人梁世勳係其子，因梁
      世勳死亡，伊支出殯葬費500,000元，已據其提出統一發
      票2件、收據3件、禾安葬儀明細5件（共計498,782元）為
      證，按所謂殯葬費係指收殮費及埋葬費而言，惟仍以必要
      為限。又按此項費用是否必要，應斟酌當地喪禮習俗及宗
      教上之儀式定之，依原告所提出之收據支出明細項目所載
      ，其中鼓吹2,000元、牽亡歌12,000元；均與一般習俗不
      合，且流於奢靡浪費，均非殯葬必要之費用，此部分請求
      ，應予剔除外。其餘核均屬殯葬習俗所必需，且為被告戊○○所不爭，自應准許。又上開收據明細共計498,782元
      ，其中原告乙○○所請求其中安葬儀明細總額雖為
      323,230 元惟實收320,000元，其中折扣3,230元部分本院
      先予抵充牽亡歌12,000元部分，故仍以收據總額498,782
      元，再扣除鼓吹2,000元、牽亡歌12,000元，以上原告乙○○可得請求金額共計為484,782元，應予准許，其超過
      此部分之請求，非屬有據，無從准許。
（二）扶養費部分：原告係被害人梁世勳之父母，依法梁世勳對
      其負扶養義務。查原告乙○○係46年9月6日出生，於被害
      人梁世勳死亡時（93年7月26日）為47歲，依93年台灣地
      區簡易生命表（男性）之記載，原告尚有餘命29.64年。
      原告主張其扶養標準，每年每人133,200元，本院審酌依
      原告提出92年平均每戶家庭消費支出為666,000元，按原
      告五口之家計算即每人每年平均消費支出133,200元，則
      原告以此計算扶養費，尚屬合理，又原告尚有二名子女奉
      養，另與原告丙○○○為配偶，此有戶籍資料記載可按，
      則其得請求被害人梁世勳扶養者為四分之一，原告乙○○
      所得請求之扶養費為615,463元【年別5%複式霍夫曼計算
      法（第一年不扣除中間利息）】，其計算式為：
      [133200*18.00000000（此為應受扶養29年之霍夫曼係數
      ）+133200*0.64*（18.00000000-00.00000000）]除以4（
      受扶養人數）=615,463（小數點以下四捨五入），其請求
      606,764元，未逾上開數額，應予准許，另原告丙○○○
      係49年10月12日出生，於被害人梁世勳死亡時（93年7月
      26 日）為44歲，依93年台灣地區簡易生命表（女性）之
      記載，原告尚有餘命37.24年。其於原告乙○○餘命29.64
      年期間，所得請求之扶養費與原告乙○○同為615,463元
      ，至所餘7.6年餘命則扶養人數為3人，此部分原告丙○○○可得請求之扶養費為127,714元【37.24年部分為年別5%
      複式霍夫曼計算法（第一年不扣除中間利息），其計算式
      為：[133200*21.00000000（此為應受扶養37年之霍夫曼
      係數）+133200*0.24*（21.00000000-00.00000000）]除
      以3 （受扶養人數）=948,331（小數點以下四捨五入），
      29.64年部分為年別5%複式霍夫曼計算法（第一年不扣除
      中間利息），其計算式為：
      [133200*18.00000000（此為應受扶養29年之霍夫曼係數
      ）+133200*0.64*（18.00000000-00.00000000）]除以3（
      受扶養人數）=820,617（小數點以下四捨五入），二者相
      減為127,714元，則原告丙○○○可得請求之金額為
      743,177元其計算式為：[615,463+ 127,714 =743,177]，
      逾此數額之請求則屬無據，不應准許。
（三）精神慰撫金部分：原告等主張伊等係被害人梁世勳之父母
      業據其等提出戶籍謄本為証，且為被告二人所不爭執，原
      告此部分主張自堪信為真實，按本件被害人梁世勳既因被
      告之過失而死亡，因而致原告等人慘遭喪子之痛，則其等
      精神上受有痛苦，自屬必然，是其等請求精神慰藉金，自
      屬正當，是本院審酌原告乙○○國小畢業，無業，原告丙○○○國中畢業，無業，原告乙○○92、93年度分別申報
      所得51,653、80元，名下汽車3輛、投資1筆，原告丙○○○，92、93年度分別申報所得21,765、91元，名下汽車2
      輛、投資1筆，土地房屋各1筆，有稅務電子閘門財產所得
      調件明細表各2件，原告分二人於年逾半百之際，驟逢喪
      子之痛，歷經白髮人送黑髮人之路程，其精神上所受痛苦
      ，自不言而喻，並審酌被告戊○○專科畢業，依稅務電子
      閘門財產所得調件明細表所載，92、93年度分別申報所得
      157,473、7,899元，名下無財產資料，被告台南市政府為
      政府機關等一切情狀，認原告請求慰藉金150萬元尚屬過
      高，認各以100萬元為適當，在此範圍內其請求，應予准
      許。
（四）綜上所述，原告乙○○得請求為2,091,546元（
      484,782＋606,764＋1,000,000＝2,091,546），原告丙○○○得請求者為1,743,177元（743,177＋1,000,000＝
      1,743,177） 。
十一、末按損害之發生，被害人與有過失者，法院得減輕賠償金
      額或免除之，民法第217條定有明文。又民法第217條關於
      與有過失之規定，於債務人負無過失責任者，亦有其適用
      。最高法院著有79年度台上字第2734號判例。又民法第
      217條第1項規定之目的，在謀求加害人與被害人之間之公
      平，故在裁判上法院得以職權減輕或免除之。同院著有85
      年台上字第1756號判例可資參照。查被害人梁世勳疏未依
      規定加接地器具就系爭事故之發生，顯有過失，事甚明確
      ，本件原告係本於梁世勳之死亡請求賠償，就部分請求雖
      係間接被害人，亦應負擔其子之過失（最高法院73年台再
      字第182號判例），本院審酌三方之過失情節及原因力，
      認本件事故被害人梁世勳應負之過失責任為三成，則原告
      乙○○得請求為1,464,082元（小數點以下四捨五入），
      原告丙○○○得請求者為1,220,224元（小數點以下四捨
      五入）。
十二、至被告另主張原告領取雇主意外責任險1,000,000元，勞
      工職業災害保險給付742,500元，被告戊○○給付慰問金
      30,000元，共計1,772,500元，即原告乙○○、丙○○○
      各受領886,250元，應予扣除云云，按勞工因遭遇職業災
      害而致死亡者，雇主應予以補償，但同一事故，依勞工保
      險條例或其他法令規定，已由雇主支付費用補償者，雇主
      得予以抵充之，又雇主依前條規定給付之補償金額，得抵
      充就同一事故所生損害之賠償金額，勞動基準法第59條第
      1 項、第60條分別定有明文，另同法第59條所定同一事故
      ，依勞工保險條例或其他法令規定，已由雇主支付費用補
      償者，雇主得予以抵充之，為同法施行細則第34條所明定
      。經查，上開職業災害及僱主責任 (任意）險保險費均由
      被告戊○○所支付，有勞工保險局95年7月14日保給命字
      第09560473130號函及保險單各1件在卷可稽，並為原告所
      不爭，被告戊○○為被害人之僱主自得主張扣抵（即各
      886,250元），則原告乙○○得對被告戊○○請求為
      577,832 元，原告丙○○○得對被告戊○○請求者為
      333,974元。
十三、另被告台南市政府抗辯原告所受損害部分已上開保險金及
      慰問金之給付而獲填補，此部分伊亦主張扣除云云，惟按
      保險制度旨在保護被保險人，非為減輕損害事故加害人之
      責任，保險給付請求權之發生，係以定有支付保險費之保
      險契約為基礎，與因侵權行為所生之損害賠償請求權，並
      非出於同一原因。後者之損害賠償請求權，殊不因受領前
      者之保險給付而喪失，兩者除有保險法第53條關於代位行
      使之關係外，並不生損益相抵問題（最高法院68年度台上
      字第42號判例參照）。本件原告得以受領享受勞工職業災
      害、僱主責任險保險給付，係因僱主即被告戊○○繳納上
      開職業保險之保險費，核與其因國家賠償之關係而得對被
      告所主張之損害賠償請求權，非出於同一原因，原告對被
      告台南市政府之損害賠償請求權不受是否上開職業災害保
      險之給付而受任何影響。揆諸上開說明，被告台南市政府
      自不得主張扣除，至慰問金30,000元部分（平均扣減）係
      被告戊○○個人支出，因被告二人同為事故發生之原因，
      屬共同侵權行為，為連帶債務人，依民法第281條自得主
      張扣減，則原告乙○○得對被告台南市政府請求為
      1,449,082元，原告丙○○○得對被告台南市政府請求者
      為1,205,224元。
十四、從而，原告依國家賠償法第3條第1項、民法第184條第1項
      侵權行為法律關係請求被告戊○○應給付原告乙○○
      577,832元，原告丙○○○333,974元，及均自起訴狀繕本
      送達最後被告即95年3月11日起至清償日止，按週年利率
      百分之5計算利息。被告台南市政府應給付原告乙○○
      1,449,082元，原告丙○○○1,205,224元及均自95年3月
      11日起至清償日止，按週年利率百分之5計算利息，又原
      告所受之上開損害中於其中一被告為給付時即獲填補，則
      他被告於該給付範圍內，自免給付義務，是原告於上開範
      圍之請求，為有理由，應予准許，至原告其餘逾此請求，
      為無理由，應予駁回。
十五、訴訟費用負擔之依據：民事訴訟法第79條但書、第85條第
      1項但書。
中    華    民    國    95    年    8     月    23    日
                  民事第一庭    法  官  周素秋
以上正本係照原本作成。
如對本判決上訴，須於判決送達後20日內向本院提出上訴狀（須
附繕本）
中    華    民    國    95    年    8     月    23    日
                                書記官  陳志德


司法院資訊處製作；財團法人民間司法改革基金會備份。
